【裁判字號】    88,重上,77
【裁判日期】    890516
【裁判案由】    給付居間報酬
【裁判全文】
臺灣高等法院高雄分院民事判決      八十八年度重上字第七七號
      上  訴  人
      即附帶被上訴人    乙○○.
      訴訟代理人        康進益  律師
                        王國論  律師
      被  上訴人
      即附帶上訴人      國巨股份有限公司  設台北縣新店市○○路二三三之一號
                              .
      法定代理人        甲○○.
      訴訟代理人        禎和  律師
      複代理人          呂郁斌  律師
右當事人間給付居間報酬事件，上訴人對於中華民國八十八年七月八日臺灣高雄地方
法院八十七年度訴字第二八０七號第一審判決提起上訴，本院判決如左：
      主      文
原判決關於命附帶上訴人應給付附帶被上訴人新台幣拾萬元本息部分及該部分假執
行之宣告並訴訟費用之裁判均廢棄。
右開廢棄部分附帶被上訴人在第一審之訴及假執行之聲請均駁回。
上訴及擴張之訴均駁回。
第一、二審訴訟費用及附帶上訴之訴訟費用均由上訴人即附帶被上訴人負擔。
      事      實
甲、上訴人即附帶被上訴人方面：
一、聲明：(一)原判決不利於上訴人部分廢棄。
          (二)被上訴人應再給付上訴人新台幣（下同）六百五十九萬九千五百元及自
            上訴狀繕本送達翌日起至清償日止，按年息百分之五計算之利息。
          (三)附帶上訴駁回。
二、陳述：除與第一審判決記載者相同，予以引用外，補稱：上訴人於原審請求被上
    訴人給付居間報酬五百五十一萬九千六百元及其法定遲延利息，茲擴張應受判決
    事項之聲明為六百五十九萬九千五百元。
三、證據：援用第一審之證據。
乙、被上訴人即附帶上訴人方面：
一、聲明：(一)原判決不利於附帶上訴人部分廢棄。
          (二)右廢棄部分，附帶被上訴人於第一審之訴及假執行之聲請均駁回。
          (三)上訴及擴張之訴均駁回。
二、陳述：除與第一審判決記載者相同，予以引用外，補稱：原判決命被上訴人應給
    付上訴人三十萬元本息，但該不利於被上訴人部分之判決，顯屬於法無據，爰提
    起附帶上訴，請求鈞院將原判決不利於被上訴人部分予以廢棄，並駁回上訴人在
    第一審之訴。
三、證據：援用第一審之證據。
      理      由
一、上訴人起訴主張：被上訴人公司於八十七年間欲購買土地作為其高雄分公司擴廠
    之用，經上訴人於同年七月十七日為之居間，向被上訴人總經理室專員蘇俊逸報
    告坐落高雄縣大社鄉○○○段第五一０之一、五一０之六地號土地，面積共二０
    三七坪正由法院拍賣中，可參與標買。蘇俊逸並要求上訴人查明該地是否為工業
    用地及建蔽率、容積率等相關事宜，上訴人依蘇俊逸之指示辦妥該地使用區分證
    明，並向蘇俊逸報告建蔽率及容積率。嗣又陪同蘇俊逸實地勘查土地外貌，且提
    供土地登記簿謄本及地籍圖等資料，被上訴人因而於同年八月十四日以一億三千
    七百九十九萬元之價格，向法院民事執行處標得該土地等情，本於居間之法律關
    係求為命被上訴人給付居間報酬五百五十一萬九千六百元及法定遲延利息之判決
    （原審判命被上訴人給付三十萬元，其餘部分駁回，上訴人上訴後擴張訴之聲明
    ，請求被上訴人應再給付六百五十九萬九千五百元）。被上訴人則以：上訴人係
    向被上訴人總經理室專員蘇俊逸為訂約之報告，但蘇俊逸之職責並非購地建廠，
    且上訴人係居間被上訴人與地主易宣木業公司訂立買賣契約，又上訴人居間之土
    地早已經法院查封拍賣，根本不可能由被上訴人與易宣公司成立買賣契約，乃上
    訴人又未告知被上訴人居間買賣之土地已受法院查封拍賣之事實，違反忠實告知
    之義務，不得請求報酬等語資為抗辯（原審判命被上訴人應給付上訴人三十萬元
    本息之居間報酬，被上訴人不服於逾上訴期間後提起附帶上訴，請廢棄改判原判
    決）。
二、按第二審訴之變更、追加或提起反訴非經他造同意不得為之，但民事訴訟法第二
    百五十五條第一項第二款至第六款情形不在此限，同法第四百四十六條第一項定
    有明文。上訴人於本院言詞辯論終結前擴張訴之聲明請求被上訴人應再給付六百
    五十九萬九千五百元，於法尚無不合。又被上訴人於逾上訴期間後提起附帶上訴
    ，請求廢棄原判決，依民事訴訟法第四百六十條第一項第二項之規定，亦無不合
    ，合先明。
三、按稱居間者，謂當事人約定，一方為他方報告訂約之機會，或為訂約之媒介，他
    方給付報酬之契約，居間人以契約因其報告或媒介而成立者為限，得請求報酬，
    民法第五百六十五條、第五百六十八條第一項定有明文。所謂居間人以契約因其
    報告或媒介而成立係指居間人使委託人與第三人互相表示意思一致而其意思表示
    係出於自由意志者而言，若委託人與第三人間意思表示未能合致或其合致非出於
    當事人之自由意志者，其契約不能謂已成立，居間人不得請求報酬。本件上訴人
    曾向被上訴人之職員蘇俊逸報告訂約機會之事實，為兩造所不爭執，自堪信為真
    實。惟據證人即被上訴人公司職員蘇俊逸於原審證稱：「原告（指上訴人）提到
    一筆土地，有碰面，提到可擴廠，未提到土地在拍賣」，「（當時易宣公司及原
    告）有提到附近土地一坪大約多少」，「有（指原告有說不要表明是國巨公司要
    買，以免地主開價太高）」，「我們覺得原告隱瞞土地被查封的事，且要我們不
    要表示是國巨公司，我們覺得不妥，所以我們把資料交總公司稽核室主任董以建
    處理，我就不再過問」，「易宣公司老闆給我名片，我未帶（名片），王仕明有
    給他（名片）」，證人即被上訴人公司職員王仕明於原審證稱：「有（去看土地
    ）」，「易宣公司老闆（和我們接洽）」，「沒有（談及查封的事）」，「有（
    談及附近土地一坪多少）」，「（去看土地前）不知道（土地被查封）」，「未
    表明是國巨公司，在去途中，原告說不要表示是國巨公司，我給的名片上未有國
    巨公司」，「（看過土地之後，原告）沒有（報告土地拍賣的事）」等語（見原
    審卷一百頁背面至一百零六頁）。而上訴人於原審亦自承：「：：：我說你們公
    司在台北買了大樓四十五億，如被知是國巨，怕土地被強占：：：」等語（見原
    審卷一０六頁背面），足見上訴人之意思係欲促成易宣公司與被上訴人成立土地
    買賣契約，否則居間之土地既已被查封，何以不敢向證人說明﹖如係告知向法院
    標買，則何須令證人與易宣公司老闆見面﹖更何懼法院拍賣之土地被他人強占﹖
    但被上訴人迄未與易宣公司在自由意志之下簽訂土地買賣契約，揆諸上開法條規
    定，亦不合於居間人請求居間報酬之要件。
四、再據證人即被上訴人公司總經理室專案主任董以健於原審證稱：「（八十七年五
    月間）去看過土地，在土地外圍看，有人在使用，初步判斷土地太狹長，不適合
    建新廠，當時有人介紹旗楠路上有土地可建工廠，系爭這一塊是經過時看到的，
    並非有人介紹，亦未問過價格，當時四個人去看，包括張文星及協力廠商的人潘
    復勇、林連進一起去看，公司不知我們去看這塊地」，證人即被上訴人廠務副理
    張文星於原審證稱：「八十七年五月間台北專案室發E-MAIL要我陪董以健去看地
    ，看了十幾塊地，有人介紹看旗楠路上很多塊地，包括系爭土地，並未特別有人
    介紹，系爭土地有在門外看，我只負責帶台北公司的人員去看，我並不負責評估
    ，當時未查土地價值，到八月十幾日專案室在十一、二日通知我去申請系爭土地
    登記簿謄本、地籍圖、區分使用證明，申請後才知土地查封：：：」等語（見原
    審卷一八五頁至一八九頁）。足見被上訴人之員工早於八十七年五月間既已知悉
    系爭土地出賣事宜，而上訴人之起訴狀稱：伊於八十七年七月十七日告知蘇俊逸
    ，對於被上訴人似已無何意義之可言。
五、從而上訴人縱有告知被上訴人訂約機會之事實，但出賣人易宣公司既未在自由意
    志之下與被上訴人訂立土地買賣契約，上訴人自無請求被上訴人給付居間報酬之
    權利，縱令被上訴人經由法院之拍賣程序，標得系爭土地，此項買賣固應解為地
    主即易宣公司與被上訴人成立買賣契約，但此係因法院之強制執行之行為，而強
    制當事人成立之契約，並非經上訴人之告知，由易宣公司出於自由意志而與被上
    訴人訂約，尚與一般由居間人之居間行為，使委託人與第三人間私自訂立買賣契
    約之情形有間。經法院強制執行而拍賣之土地，必經登報公告，並載有拍賣底價
    ，本毋待居間人之告知，人人皆得參與競標，是以居間人不能因而請求給付報酬
    。由是觀之，上訴人之上訴為無理由，其擴張之訴部分亦同，而被上訴人之附帶
    上訴為有理由。原審命被上訴人給付上訴人三十萬元本息部分，不無違誤，應由
    本院予以廢棄，並駁回上訴人在第一審之訴，至上訴人之上訴及擴張之訴既無理
    由，已如前述，則其上訴自應予以駁回。
六、上訴人辯稱：上訴人曾向被上訴人報告系爭土地訂約之機會，業經被上訴人於原
    審八十七年十二月二十二日言詞辯論時自認，並帶同被上訴人公司之人員前往看
    地，且提供土地登記簿謄本，被上訴人於八十七年十二月三十一日提交原審之答
    辯狀中，亦自認上訴人有告知訂約之機會云云，惟查上訴人之報告究竟係居間促
    成被上訴人與易宣公司私自訂立買賣契約，抑或報告易宣公司所有之系爭土地將
    受法院之強制執行，被上訴人可向法院投標應買，上訴人迄未言明，且亦未能舉
    證以實其說，如係報告促使被上訴人向法院投標，本院認為此與居間之法律性質
    不符，尚難據而請求被上訴人給付居間報酬。又上訴人於原審雖聲請訊問證人尤
    村牧、黃麗琴，但該二證人僅能證明居間契約未約定報酬時，依習慣如何計算報
    酬額而已，對於上訴人是否已合法取得居間行為給付報酬之權利，並未能有所證
    明。
七、結論：本件上訴為無理由，附帶上訴為有理由，依民事訴訟法第四百四十九條第
    一項、第四百五十條、第七十八條，判決如主文。
中      華      民      國    八十九    年      五      月     十六     日
                                      臺灣高等法院高雄分院民事第一庭
~B1審判長法官  黃金石
~B2法      官  吳登輝
~B3法      官  周慶光
右為正本係照原本作成。
如對本判決上訴，須於判決送達後二十日內向本院提出上訴狀，其未表明上訴理由者
，應於上訴後二十日內向本院提出上訴理由書。
中      華      民      國    八十九    年      五      月     十七     日
~B法院書記官  張寶花
                                                                        Ｋ


司法院資訊處製作；財團法人民間司法改革基金會備份。
